【裁判字號】    99,交聲,1212
【裁判日期】    991210
【裁判案由】    違反道路交通管理處罰條例聲明異議
【裁判全文】
臺灣士林地方法院交通事件裁定        99年度交聲字第1212號
原處分機關  臺北市交通事件裁決所
異  議  人
即受處分人  盧冠升
                      12
上列異議人即受處分人因違反道路交通管理處罰條例案件，對於
臺北市交通事件裁決所於中華民國99年11月5 日所為之裁決（原
處分案號：北市裁罰字第裁22-AEY504074號）聲明異議，本院裁
定如下：
    主  文
異議駁回。
    理  由
一、原處分意旨略以：異議人即受處分人盧冠升於民國99年8 月
    20日上午7 時28分許，駕駛車牌號碼031-ERG 重型機車，行
    經臺北市○○區○○路1 段、忠義街之有燈光號誌管制交岔
    路口，因闖紅燈為警依法舉發，故依道路交通管理處罰條例
    第53條第1 項、第63條第1 項之規定，裁處異議人罰鍰新臺
    幣（下同）1,800 元，並記違規點數3 點等語。
二、異議意旨則以其原欲行至前方待轉區，準備直行進入忠義街
    ，因機車熄火而移至路旁，重行發動後待忠義街行向號誌轉
    為綠燈才騎過馬路，並無闖紅燈，故向本院提出異議，求為
    撤銷原處分。
三、按汽車駕駛人，行經有燈光號誌管制之交岔路口闖紅燈者，
    處1,800 元以上5,400 元以下罰鍰，道路交通管理處罰條例
    第53條第1 項定有明文。又汽車駕駛人有上列情形，除依原
    條款處罰鍰外，記違規點數3 點，同條例第63條第1 項第3
    款亦有明文。
四、經查：
  (一)邇來我國法院實務針對違反道路交通管理處罰條例聲明異議
    案件，時有援認：交通警員掣單舉發違反道路交通管理處罰
    條例所列之違規事實，本質上為行政處分，係公務員基於職
    務上權力，依法就特定之具體事件所為具公法上效果之單方
    行政行為，基於公務員為公法上行為具有公信力之原則，該
    行政處分當可被推定為合法、真正，其據以依法處分之事實
    認定亦為正確無誤，若謂公務員一切行政行為均需預留證據
    以證其實，則國家行政勢必窒礙難行，是以在舉發員警與受
    處分人間並無仇隙下，舉發員警當無設詞攀誣之理，因認舉
    發處分應屬正確無誤等語，諒係援用所謂行政處分之「公定
    力」理論。然查，「公定力」乙詞係由日本公法學者美濃部
    達吉繼受德國公法學儒奧托麥耶（Otto Mayer）之「行政處
    分自我確認理論」所創設之概念，意謂國家行為均受合法之
    推定，除有權機關撤銷或認定無效，任何人均不得否定其效
    力，其本質上係威權時代下以國家權威作為行政處分合法有
    效之基礎，顯與當代法治國理念明顯扞格。時至今日，傳統
    「公定力」理論早已為各民主法治先進國家所揚棄，亦為我
    國近代多數行政法學者所不採或變更內涵。蓋行政處分不受
    其瑕疵所影響，先認定其具有效力，再進行事後審查，應係
    基於交易安全與法律安定性之考量，不欲任何機關或人民可
    無視此一國家行為之存在，充其量僅係「有效推定」，絕非
    「合法推定」。況道路交通管理處罰條例第87條既已明文賦
    予人民不服交通主管機關所為之處罰，得向管轄地方法院聲
    明異議，若謂員警掣單舉發交通違規之行政行為皆受合法、
    真正之推定，則交通違規案件聲明異議制度之存在有何實益
    ？法院又何須介入進行司法審查？凡此可見援用前揭「公定
    力」理論之不妥。反之，若僅憑道路交通管理處罰條例第89
    條明文規定法院受理有關交通事件，準用刑事訴訟法之規定
    ，認定前揭推定員警掣單舉發交通違規之行政行為合法、真
    正之說法，係推定受處分人（相當刑事訴訟程序中之被告）
    確有交通違規事實（有罪推定），而要求受處分人自證並無
    違規事實（自證無罪），而認有違刑事訴訟「無罪推定」原
    則，本院認亦係對於屬行政秩序罰之交通違規舉發處分之本
    質有所誤解。按交通違規之舉發可分為「當場舉發」及「逕
    行舉發」，由於逕行舉發之受處分人並無當場向舉發員警辯
    駁、陳述意見之機會，故現行法制就逕行舉發之條件多所設
    限。至於當場舉發交通違規事件，鑑於交通違規事實往往驟
    然而現、稍縱即逝，若硬性要求舉發員警不分違規情節，一
    律必須預留證據，俾便事後提出供法院審查，除有現實技術
    可行性之困難，勢將大幅提高交通管理之行政成本，並嚴重
    削弱道路交通管理之行政效能，此絕非立法者制定道路交通
    管理法規之本意。且舉發交通違規行為之處分亦屬行政行為
    ，除應遵循公正、公開與民主之程序，確保依法行政之原則
    ，以保障人民權益，如何同步提高行政效能，亦應一併兼顧
    （行政程序法第1 條規定參照），此亦係現行法制就若干類
    型之行政處分明文規定可免記明理由，或毋需給予當事人陳
    述意見機會等規定之所由設（行政程序法第97條、第103 條
    規定參照）。而所謂「準用」與「適用」有別，適用係完全
    依其規定而適用之謂，準用則衹就某事項所定之法規，於性
    質不相牴觸之範圍內，適用於其他事項之謂，即準用有其自
    然之限度（最高法院41年臺非字第47號判例意旨參照），是
    以刑事訴訟法就犯罪證據有關之規定中，與屬行政秩序罰之
    交通違規裁罰本旨不合之部分，固不在準用之列，惟若受處
    分人遭受舉發之交通違規事實，僅有舉發違反道路交通管理
    事件通知單及裁決書等書面資料可參，且上載情節顯有違背
    論理法則、經驗法則，乃至與認定事實不符（刑事訴訟法第
    155 條參照）等情，殊無僅以上開公定力理論，遽推認受處
    分人確有交通違規之事實。如此不啻自我貶損法院事後審查
    舉發交通違規處分之制度功能，猶有甚者，勢將降低交通主
    管機關提升取締交通違規技術及添購科技採證設備之誘因，
    終將侵蝕人民對於法秩序、乃至司法制度之信賴。反之，設
    若舉發員警到庭結證違規情節屬實，且提出支持舉發違規可
    憑信性之相關佐證，又查無設詞構陷或舉發錯誤之事證，自
    堪據以認定違規情節應屬事實。
  (二)本件異議人雖以上情置辯，然依舉發員警即臺北市政府警察
    局士林分局芝山派出所警員盧冠升之結證，當時忠誠路雙向
    都是紅燈，伊見到異議人於斜對向忠誠路上先騎到斑馬線上
    ，然後直接對角騎入忠義街，所以才舉發異議人闖紅燈等語
    （99年12月9 日訊問筆錄參照），則舉發員警根據車道時相
    號誌舉發異議人闖紅燈，即無不合，亦無違背經驗法則可言
    。異議人雖一再辯稱因機車熄火而移至路旁，重行發動後待
    忠義街行向號誌轉為綠燈才騎過馬路，並無闖紅燈云云，然
    舉發員警係在忠誠路雙向號誌均為紅燈下，目睹異議人斜穿
    忠誠路斑馬線而對角直接騎入忠義街，在此連續動作下，當
    無異議人所稱等待忠義街行向號誌由紅燈轉為綠燈之可能，
    故異議人所辯，核與事理不符，而無足取。
  (三)綜上所陳，異議人上開辯解，不足採信，原處分機關認事用
    法，未見違誤。從而，本件異議為無理由，應予駁回。
據上論斷，應依道路交通事件處理辦法第18條，裁定如主文。
中    華    民    國    99    年    12    月    10    日
                      交通法庭法  官   楊皓清
以上正本證明與原本無異。
如不服本裁定，應於裁定送達5日內，向本院提出抗告狀。
                              書記官   朱俶伶
中    華    民    國    99    年    12    月    10    日

司法院資訊處製作；財團法人民間司法改革基金會備份。
